【裁判字號】    96,保險更(一),1
【裁判日期】    971230
【裁判案由】    給付保險金
【裁判全文】
臺灣高雄地方法院民事判決         96年度保險更(一)字第1號
原      告  丁○○
                      樓
訴訟代理人  戊○○
被      告  旺旺友聯產物保險股份有限公司
法定代理人  己○○
訴訟代理人  乙○○
            甲○○
上列當事人間給付保險金事件，本院於民國97年9月11日言詞辯
論終結，判決如下：
    主  文
被告應給付原告新臺幣壹拾肆萬陸仟壹佰貳拾捌元及自民國九十
五年十月十九日起至清償日止，按年息百分之五計算之利息。
訴訟費用由被告負擔四分之一，餘由原告負擔。
本判決於原告以新臺幣肆萬捌仟柒佰零玖元供擔保後得假執行；
被告如以新臺幣壹拾肆萬陸仟壹佰貳拾捌元為原告供擔保後，得
免為假執行。
    事實及理由
一、按當事人死亡或法定代理人之代理權喪失者，其繼承人或法
    定代理人於得為承受訴訟時，應即為承受訴訟之聲明，民事
    訴訟法第175 條第1 項定有明文。本件原告起訴時，被告之
    法定代理人為陳佩芳，嗣於審理中陸續變更為丙○○、己○
    ○，並分別聲明承受訴訟，有股份有限公司變更登記表及聲
    明承受訴訟狀各2 份在卷可按（本院卷第35至38、164 頁）
    ，核無不合，應予准許。
二、按訴狀送達後，原告不得將原訴變更或追加他訴，但擴張或
    減縮應受判決事項之聲明者，不在此限，民事訴訟法第255
    條第1 項第3 款定有明文。本件原告依據86年10月22日修正
    公布、87年1 月1 日施行之強制汽車責任保險法（下稱修正
    前強制汽車責任保險法）第23條之規定，起訴請求被告應給
    付原告新台幣（下同）778,200 元及自起訴狀繕本送達翌日
    起至清償日止按年息百分之5 計算之利息。嗣於訴狀送達後
    ，依同一之原因事實及請求權基礎，變更請求聲明：被告應
    給付原告569,528 元及自起訴狀繕本送達翌日起至清償日止
    ，按年息百分之5 計算之利息。原告上開訴之變更，核屬減
    縮應受判決事項之聲明，合於上開規定，應予准許。
三、原告起訴主張：原告於民國92年1 月20日7 時許騎乘車牌號
    碼OG S-675號機車行經高雄縣林園鄉○○○路93號前欲橫越
    馬路時，遭訴外人楊鳳明駕駛車牌號碼K2-1198 號自用小客
    車（下稱系爭車輛）撞擊，致原告受有左脛骨骨折、左手橈
    尺骨骨折及左足撕裂傷、右足皮膚缺損及雙手臂皮膚缺損等
    傷害（下稱系爭交通事故）。楊鳳明所駕駛之系爭車輛向被
    告投保強制汽車責任保險，原告所受傷害，經治療後，仍有
    左肩關節僵硬、上舉115 度、左下肢機能顯著障礙等障害，
    已分別符合89年8 月10日公布施行之強制汽車責任保險給付
    標準之殘廢給付標準表（下稱修正前給付標準、修正前殘廢
    給付標準表）第94項第13級、第141 項第7 級之殘廢等級。
    原告合計符合第7 、13級等2 項殘廢等級，依據修正前給付
    標準第4 條第3 項規定，按最高殘廢等級再升1 等級給與，
    原告僅依第7 級殘廢等級請求殘廢給付51萬元。另原告因系
    爭交通事故購買氣墊床、氣墊座、助行器及輪椅等輔助器材
    合計支出37,700元，又支出看診交通費10,500元，亦得向原
    告請領醫療給付。此外，原告因系爭交通事故支出醫療費用
    26,641元、看護費用99,000元，得依修正前給付標準請求被
    告給付醫療費用26,641元、看護費用30,000元，因台灣高等
    法院高雄分院94年度上字第60號確定判決（下稱另案確定判
    決）認定原告於系爭交通事故損害之發生亦有10分之2 之過
    失，僅准許原告請求醫療費用及看護費用之10分之8 ，故原
    告僅就被告應給付之醫療費用、看護費用之10分之2 範圍內
    請求，被告應給付醫療費用5,328 元、看護費用6,000 元。
    爰依修正前強制汽車責任保險法第23條、第34條第1 項及修
    正前給付標準第2 條、第3 條等規定提起本訴等語。聲明：
    (一)被告應給付原告569,528 元及自起訴狀繕本送達被告翌日
    起至清償日止，按年息百分之5 計算之利息；(二)願供擔保，
    請准宣告假執行。
四、被告則以：原告因系爭交通事故所受之損害，原告已對楊鳳
    明起訴請求損害賠償，並經另案確定判決判命楊鳳明賠償原
    告420,513 元，原告已向本院聲請強制執行獲償420,513 元
    ，被告亦按強制汽車責任保險給付標準表將醫療費用26,641
     元 、看護費用30,000元及第10級殘廢給付260,000 元，合
    計316,641 元之保險金給付楊鳳明，並依任意責任險給付楊
    鳳明103,872 元。汽車強制責任險屬於責任險性質，保險人
    給付保險金之範圍，應與被保險人責任範圍相同，原告既已
    經另案確定判決認定其損害範圍，並獲得楊鳳明賠償，自不
    得再向被告請求保險給付等語為辯，並聲明：(一)原告之訴駁
    回；(二)如受不利判決，願供擔保請准宣告免為假執行。
五、兩造不爭執事項：
  (一)原告於92年1 月20日7 時許騎乘車牌號碼OGS-675 號機車行
    經高雄縣林園鄉○○○路93號前欲橫越馬路時，遭楊鳳明駕
    駛系爭車輛撞擊，致原告受有左脛骨骨折、左手橈尺骨骨折
    及左足撕裂傷、右足皮膚缺損及雙手臂皮膚缺損等傷害。
  (二)原告因系爭交通事故所受之損害，原告已對楊鳳明起訴請求
    醫療費用、看護費用、精神慰撫金及牙齒重建費用之損害賠
    償，經另案確定判決認定原告因系爭交通事故受有損害，得
    請求看護費用99,000元、醫藥費用26,641元、精神慰撫金40
    0,000 元，因原告就系爭交通事故之發生，與有過失比例為
    10分之2 ，依原告與楊鳳明之過失比例，判決楊鳳明賠償原
    告420,513 元。楊鳳明已給付原告420,513 元。
  (三)原告因系爭交通事故受傷，其中左下肢經治療後仍有修正前
    殘廢給付標準表第142 項「下肢機能障害」中，左下肢3大
    關節中，有2 大關節遺存顯著運動障害。
六、兩造爭執事項：
  (一)原告請求被告給付各項保險給付有無理由？
  (二)原告得請求被告給付之金額為何？
七、得心證理由：
  (一)原告請求被告給付各項保險給付有無理由？
  1.原告是否得再請求保險給付：
  (1)系爭交通事故發生後，強制汽車責任保險法於94年2 月5 日
    修正公布施行，強制汽車責任保險給付標準亦於94年2 月27
    日、94年6 月8 日修正公布，因保險人於保險事故發生時即
    有依強制汽車責任險之規定給付保險金之義務，準此，本件
    被告是否應負保險責任及其保險責任範圍如何，均應以保險
    事故發生時之規定為據。是以，原告依強制汽車責任保險請
    求被告給付之保險金自應適用系爭交通事故發生當時之強制
    汽車責任保險法及強制汽車責任保險給付標準，即修正前強
    制汽車責任保險法、修正前給付標準，核先敘明。
  (2)按保險人於被保險汽車發生汽車交通事故時，依本法規定對
    請求權人負保險給付之責。次按本保險之給付項目如下：一
    傷害醫療給付。二殘廢給付。三死亡給付，前項給付之標準
    及金額，由財政部會同交通部視社會及經濟實際狀況擬訂後
    ，報請行政院核定之，修正前強制汽車責任保險法第23條第
    1 項、第25條分別定有明文。又按被保險汽車發生汽車交通
    事故，加害人或被保險人已為一部之賠償者，保險人僅於本
    法規定之保險金額扣除該賠償金額之餘額範圍內，負給付責
    任。但受益人與加害人或被保險人約定不得扣除者，從其約
    定。修正前強制汽車責任保險法第29條第1 項亦有明文。是
    以，縱如被保險人已經賠償，但如不足以填補受害人所有之
    損害時，受害人對於保險人仍享有直接請求權，仍受保險金
    額範圍之限制，只是為避免有不當得利之情形，請求範圍需
    扣除被保險人已給付之部分而有所限縮。
  (3)原告於92年1 月20日7 時許騎乘車牌號碼OGS-675 號機車行
    經高雄縣林園鄉○○○路93號前欲橫越馬路時，遭楊鳳明駕
    駛系爭車輛撞擊，致原告受有左脛骨骨折、左手橈尺骨骨折
    及左足撕裂傷、右足皮膚缺損及雙手臂皮膚缺損等傷害。楊
    鳳明所駕駛之系爭車輛向被告投保強制汽車責任保險，已為
    兩造所不爭執，堪信為真。楊鳳明雖經另案確定判決判命賠
    償原告420,513 元，然另案確定判決僅就原告所有損害其中
    10分之8 判命楊鳳明賠償，楊鳳明僅就原告所受損害之部分
    為一部賠償，依前述說明，原告自得就其未受填補之損害，
    依修正前強制汽車責任保險法及修正前給付標準之規定再向
    保險人即被告請求。
  2.原告得請求之保險金額：
  (1)按受害人因汽車交通事故致身體傷害，強制汽車責任保險之
    保險人依本法規定為傷害醫療費用給付時，以其必須且合理
    之實際支出之相關醫療費用為限。但每一受害人每一事故之
    傷害醫療費用給付總額，以新台幣200,000 元為限。前項所
    稱之相關醫療費用，係指下列各款費用：一急救費用：指救
    助搜索費、救護車費。二診療費用：指全民健康保險之給付
    及其部分負擔、病房費差額、掛號費、膳食費及義肢裝置費
    差額。受害人為全民健康保險法規定不得參加該保險者，屬
    於全民健健保險之給付項目，準用全民健康保險醫療費用支
    付標準。三接送費用：指轉診、出院及往返門診之合理交通
    費用。四看護費用：指特別護理費、看護費等，但以傷情嚴
    重並經主治醫生證明確有必要者為限。前項第22款規定之病
    房費差額，每日以1,200 元為限，膳食費每日以130 元為限
    ；第4 款規定之看護費用，每日以1,000 元為限，最高以30
    日為限。再按受害人因汽車交通事故致身體殘廢，其殘廢程
    度分為15等級160 項，並依強制汽車責任保險殘廢給付標準
    表附表定之。第7 等級給付51萬元，第8等 級給付42萬元，
    第13等級給付7 萬元。末按受害人身體遺存障害，同時符合
    附表之第14等級至第1 等級間任何兩項目以上時，按其最高
    殘廢等級再升一等級給與之。但最高等級為第1 等級時，按
    第1 等級給與之。修正前給付標準第2條 第1 項、第2 項、
    第3 條第1 項、第2 項、第4 條第3 款亦定有明文。
  (2)輔助器材費用：原告主張其因系爭交通事故而支出氣墊床、
    氣墊座、助行器及輪椅等輔助器材費用37,700元，並提出統
    一發票影本1 紙為憑。然觀之系爭交通事故發生當時之修正
    前強制汽車責任保險法及修正前給付標準之規定，均無規定
    此一給付項目，原告請求輔助器材費用，並非被告依強制汽
    車責任險應負之保險給付，其此部分請求，自不應准許。
  (3)交通費用：原告主張其於出院後，前往高雄長庚醫院回診6
    次、阮綜合醫院復健29次，合計35次，原告往返兩家醫院每
    次支出計程車費300 元，合計支出交通費10,500元。被告否
    認之，經查：原告並未提出單據證明確有支出交通費之事實
    ，自與修正前給付標準第2 條所規定「必須且實際支出之相
    關醫療費用」要件有間，此部分請求，尚難准許。
  (4)醫療費用：原告因系爭交通事故支出醫療費用26,641元，已
    為兩造所不爭執，並經另案確定判決認定無誤，堪信為真。
    原告依據強制汽車責任保險契約得請求之醫療費用為26,641
    元，而其主張另案確定判決僅准許原告醫療費用請求之10分
    之8 ，原告僅就未獲楊鳳明賠償之醫療費用26,641元其中10
    分之2 請求被告給付醫療費用5,328 元，應屬有據。
  (5)看護費用：原告因系爭交通事故必須支出看護費用99,000
    元，已為兩造所不爭執，並經另案確定判決認定無誤，堪信
    為真。依強制汽車責任保險給付標準，原告得請求之看護費
    用最高為30,000元。原告主張另案確定判決僅准許原告看護
    費用之10分之8 之過失，故僅請求被告應給付看護費用30,0
    00元其中之10分之2 即6,000 元，應屬有據。
  (6)殘廢給付：
  左肩關節部分：原告主張其因系爭交通事故受有傷害，經治
    療後，左肩關節僵硬，符合修正前殘廢給付標準表第94 項
    第13級殘廢等級等情，有阮綜合醫院93年10月14日阮醫教字
    第93470 號函稱：原告於93年9 月20日來院看診時，有左肩
    關節僵硬、上舉115 度（正常180 度）等語明確（本院保險
    卷第10頁）；該院並於97年1 月4 日函覆：原告於95年8 月
    1 日來院門診，左側髖關節上舉約70度等語，有該院阮醫教
    字第0970000006號函在卷可按（本院卷第54頁）。原告有一
    上肢三大關節有一大關節遺存運動障害之情況而符合修正前
    殘廢給付標準表第94項第13級殘廢等級，應可認定。其此部
    分主張，即屬可採。
  左下肢部分：原告主張其因系爭交通事故受有傷害，經治療
    後，左下肢遺有顯著機能障礙，符合修正前殘廢給付標準表
    第141 項第7 級之殘廢等級。惟原告左下肢受傷治療情況，
    經財團法人長庚紀念醫院高雄分院鑑定認為：原告左下肢3
    大關節中，有2 大關節遺存顯著運動障害，應符合殘廢等級
    第8 級，有該院97年9 月9 日97長庚院高字第77 4243 號函
    存卷可參（本院卷第137 頁）。是以，原告因系爭交通事故
    左下肢受傷部分，符合修正前殘廢給付標準表第142 項第8
    級之殘廢等級，應可認定。
  原告因系爭交通事故身體遺存障害，同時符合第13等級及第
    8 等級之殘廢等級，依前述規定，應按其最高殘廢等級再升
    一等級給予之。是以，原告請求之殘廢給付應按第7 等級給
    付51萬元，應予准許
  (二)原告得請求被告給付之金額為何？
  1.按被保險汽車發生汽車交通事故，加害人或被保險人已為一
    部之賠償者，保險人僅於本法規定之保險金額扣除該賠償金
    額之餘額範圍內，負給付責任。但受益人與加害人或被保險
    人約定不得扣除者，從其約定，修正前強制汽車責任保險法
    第29條定有明文。本件原告依據強制汽車保險契約得請求被
    告給付之保險給付為醫療費用5,328 元、看護費用6,000 元
    、殘廢給付510,000 元，合計521,328 元，而楊鳳明已賠償
    原告420,513 元，亦為兩造所不爭執。依前述規定，被告僅
    在強制汽車責任保險規定之保險金額扣除該賠償金額之餘額
    範圍內，負給付責任。又原告請求醫療費用及看護費用時，
    僅以其於另案確定判決應負擔過失比例為請求，即已扣除楊
    鳳明賠償醫療費用及看護費用之部分，金額分別為21,313元
    、24,000元，此部分自不再由被告應給付之保險金額重複扣
    除。是以，本件原告得請求被告給付之保險金額應為146,12
    8 元【計算式：510,000 ＋5,328 ＋6,000 －（420,513 －
    21,313－24,000）＝146,128 元】，逾此部分之請求，為無
    理由，應予駁回。
  2.按給付無確定期限者，債務人於債權人得請求給付時，經其
    催告而未為給付，自受催告時起，負遲延責任，為民法第22
    9 條第2 項前段所明定。本件原告得請求被告給付保險金
    146,128 元，故被告上開給付金額應自受催告時起負遲延責
    任，原告請求被告給付原告146,128 元及自起訴狀繕本送達
    翌日起（即95年10月19日）至清償日止，按年息百分之5計
    算之利息，為有理由，應予准許。逾此部分之請求，則無理
    由，應予駁回
八、綜上所述，原告依修正前強制汽車責任保險法第23條、第34
    條第1 項及修正前給付標準第2 條、第3 條等規定請求被告
    給付146,128 元及自95年10月19日起至清償日止，按年息百
    分之5 計算之利息，為有理由，應予准許。逾此範圍之請求
    ，為無理由，應予駁回。
九、兩造各陳明願供擔保，聲請宣告假執行或免為假執行，經核
    於原告勝訴之範圍內，於法均無不合，爰各酌定相當之擔保
    金額宣告之。而原告其餘假執行之聲請，因訴之駁回而失所
    依據，應併予駁回之。
十、據上論結，本件原告之訴為一部有理由，一部無理由，依民
    事訴訟法第79條、第390 條第2 項、392 條第2 項，判決如
    主文。
中    華    民    國    97    年    12    月    30    日
                  民事第三庭    審判長法  官  朱玲瑤
                                      法  官  李嘉益
                                      法  官  陳宛榆
正本係照原本作成。
如不服本判決，應於送達後20日內，向本院提出上訴狀並表明上
訴理由，如於本判決宣示後送達前提起上訴者，應於判決送達後
10日內補提上訴理由書（須附繕本）。
中    華    民    國    97    年    12    月    30    日
                                       書記官  曹德英


司法院資訊處製作；財團法人民間司法改革基金會備份。
